# 可交换债券(不是可转换债券)的会计处理

提问人：zjcxxqh 时间：2014-07-31 09:58:28
可交换债券（Exchangeable Bond，简称EB）全称为“可交换他公司股票的债券”，是指上市公司股份的持有者通过抵押其持有的股票给托管机构进而发行的公司债券，该债券的持有人在将来的某个时期内，能按照债券发行时约定的条件用持有的债券换取发债人抵押的上市公司股权。 我认为，可交换债券中不涉及权益的转换，是否应参照可转换公司债券的规定进行会计处理？

回答人：chenyiwei
对此类金融工具的会计处理，首要的影响因素是转股价格的确定方法和后续调整机制。对于发行方的会计处理，除了要从发行人的个别报表层面予以考虑以外，如果准备用于交换的股票是发行人的子公司的股份，则还应考虑在发行人合并报表层面的处理。
首先假定以下讨论前提：（ 1 ）该可交换债的换股价格是一个事先确定的固定价格（无论按照何种方式确定），后续转股价格调整条款的设置与目前的可转债转股价格调整条款类似，即在除权、除息、公积金和未分配利润转股等情况下按照事先设定的公式进行换股价格调整；（ 2 ）该可转债按固定的票面利率计息；（ 3 ）在转换权的有效期内，持有人可以要求将可交换债的本息按照约定的转股价格转换为标的股票，也可要求在到期日归还本金和按票面利率计算的利息。则：
1 、发行人个别报表层面 可交换债的标的并不是发行人自身的权益工具，而是发行人持有的他人权益工具（对发行人而言是一项金融资产或者长期股权投资），因此并不存在权益成份，这一点与可转债是不同的。可交换债对于发行人而言实际上是一项包含嵌入衍生工具的混合工具，其主合同为到期本息（按票面利率计算）按照市场利率折现的金额；嵌入衍生工具为授予持有人的按照固定价格购买发行人持有的特定金融资产的一项看涨期权。该期权的初始计量金额同样采用从发行总价中扣减主合同现金流折现值的方式确定，在后续的每个期末按照公允价值计量（该公允价值可能为正，但一般不大可能为负，取决于转股价格和标的股票的市价孰低孰高），公允价值的变动计入损益，也就是该项衍生工具属于以公允价值计量且其变动计入当期损益的金融资产或金融负债。后续持有人行使换股权或者该期权到期失效时，将累积的交易性金融资产／负债余额予以转销处理。 当发行人依据约定的转股价格将所持有的标的股票交付给持有人以结算该项负债时，转股价格和该标的股票投资的账面价值之间的差额确认为发行人的投资收益。
2 、当预备用于交换的股份是发行人子公司的股份时，发行人合并报表层面的处理 当预备用于交换的股份是发行人子公司的股份时，在发行人的合并报表层面，由于子公司的少数股东权益也被视作合并主体自身的权益，因此可交换债持有人如果行使转股权，则将导致母公司在不丧失控制权的前提下部分出售其所持有的子公司股权，该交易在合并报表层面将构成一项权益性交易，其结果是合并报表层面的权益增加，因此其中嵌入的转换权属于“须用或可用发行方自身权益工具进行结算的金融工具”。此时，由于转股价格固定（或者仅可在有限的特定情况下按照事先确定的公式进行调整），符合《企业会计准则解释第 1 号》第四条所指的“如为衍生工具，该金融工具只能通过交付固定数量的发行方自身权益工具换取固定数额的现金或其他金融资产进行结算”这一条件，因此该转换权在发行方（上市公司的控股股东）的合并报表层面属于权益工具，即初始确认时在合并报表层面确认为资本公积。此类条款的可交换债在发行人合并报表层面的处理效果与该上市子公司发行的可转债类似，只不过发行可转债募集的资金归上市子公司所有，而发行可交换债募集的资金归大股东所有。 当发行人依据约定的转股价格将所持有的标的股票交付给持有人以结算该项可交换债时，转股价格和该标的股票投资对应享有的子公司净资产份额之间的差额根据财会便[2009]14号文规定调整合并报表层面的资本公积。
从中可以看出，当预备用于交换的股份是发行人子公司的股份时，发行人在个别报表和合并报表层面对该可交换债的账务处理是有很大不同的。

提问人：zhaoshuxin 时间：2016-07-01 17:33:08
请教陈版：对于您所说的在（（ 1 、发行人个别报表层面 可交换债的标的并不是发行人自身的权益工具，而是发行人持有的他人权益工具（对发行人而言是一项金融资产或者长期股权投资），因此并不存在权益成份，这一点与可转债是不同的。可交换债对于发行人而言实际上是一项包含嵌入衍生工具的混合工具，其主合同为到期本息（按票面利率计算）按照市场利率折现的金额；嵌入衍生工具为授予持有人的按照固定价格购买发行人持有的特定金融资产的一项看涨期权。该期权的初始计量金额同样采用从发行总价中扣减主合同现金流折现值的方式确定，在后续的每个期末按照公允价值计量（该公允价值可能为正，但一般不大可能为负，取决于转股价格和标的股票的市价孰低孰高），公允价值的变动计入损益，也就是该项衍生工具属于以公允价值计量且其变动计入当期损益的金融资产或金融负债。后续持有人行使换股权或者该期权到期失效时，将累积的交易性金融资产／负债余额予以转销处理。 当发行人依据约定的转股价格将所持有的标的股票交付给持有人以结算该项负债时，转股价格和该标的股票投资的账面价值之间的差额确认为发行人的投资收益。）） 该段解释，我还有一个疑问，就是会计处理时会计科目的使用问题：(一)可交债中的看涨期权不属于权益工具，而是属于以公允价值计量且其变动计入当期损益的金融资产或金融负债，那么是应该使用“交易性金融负债”科目来核算该期权吗？那么金融负债部分呢，使用“应付债券”科目吗？发行时，这么做会计分录吗（简化的）： 借：银行存款 贷：应付债券（金融负债）
交易性应付债券（衍生金融负债--看涨期权） 或是，可以把该“可交债”整体作为“交易性金融负债”处理？ （二）“衍生工具”科目也可以用来核算衍生金融资产/负债，他与“交易性金融资产/负债"科目核算的衍生工具的范围有什么区别吗？这样做分录是不是不恰当： 借：银行存款 贷：应付债券（金融负债） 衍生工具（衍生金融负债--看涨期权）

回答人：chenyiwei
1 、根据《企业会计准则第 30 号——财务报表列报（ 2014 年修订）》的应用指南规定，一般企业可将衍生工具在“以公允价值计量且其变动计入损益的金融资产／金融负债”项目中列报，如果衍生工具较多、涉及金额较大的，则也可以在资产负债表中单独设置“衍生金融资产／负债”项目，如果单独设置这两个项目的，则所有衍生金融资产／负债的期末公允价值都在这两个项目内反映，相应地“以公允价值计量且其变动计入损益的金融资产／金融负债”项目不再重复反映。所以这是列报形式的差异，企业可以自行选择。 2 、如果可交换债中的转换权不能与债券本身分离开来单独交易、单独行权，则该转换权属于嵌入衍生工具，且与主合同（债券）的经济特征显著不同，因此可以选择分拆开来单独核算，也可以将可交换债整体指定为以公允价值计量且其变动计入损益的金融资产核算。

提问人：111111222222224 时间：2016-08-11 10:11:46
请教陈版主，如果发行可交换公司债券存在交易费用，那么交易费用应该如何在两者之间分摊呢？应该并入摊余成本还是计入当期损益呢？谢谢您

回答人：chenyiwei
可按这两者初始计量金额的比例分摊，分别冲减权益和计入该负债的初始计量金额。

提问人：poleon 时间：2016-10-08 11:34:45
请教陈版，合并报表层面，进入行权期后，是否应在资产负债表估计未来行权影响，是否需根据此项估计进而影响其对子公司的持股比例的估计？ 如果期权明显为正，很大可能会行权。

回答人：chenyiwei
在持有人实际行权前，标的股份对应的股东权利仍归属于母公司，因此母公司不应在当时即作出部分处置子公司股权（权益性交易）
的合并处理，到实际行权时再调整。

提问人：zengfengxia 时间：2018-02-23 20:58:06
因为嵌入可交换债的衍生工具是看涨期权，发行人承诺，若可行权期内，股票市价低于之前转股价，将以不低于转股前一日市价的110%作为转股价，这个约定事实上理性投资人也会将债券持有至兑付而不是选择行权。 请教陈版，这个条款对 4 楼的案例中会计处理是不是没有影响？

回答人：chenyiwei
基本会计模式不影响。价外期权的状态只是影响嵌入衍生工具的初始计量和后续计量，可能导致期权的初始计量和后续计量金额均为零。

提问人：ying0518 时间：2018-02-24 09:18:38
请教陈版， 13 楼的案例，发行人四年期债券票面利率（每期按面值0.1%支付利息及到期支付18%的利息及本金与面值的内含利率）
低于市场利率，在初始计量日债券未来现金流量按市场市场利率折现金额小于账面价值，应确认衍生工具，后续若股价下跌则基于发行人调整转股价的模式，衍生工具公允价值为零，差异转入公允价值变动损益，这样理解对吗？

回答人：chenyiwei
可以这样理解。

提问人：呼叫帮助 时间：2018-02-25 15:28:02
2011 年 7 月 1 日发行 100 万应付债卷， 3 年期到期，每年的 6 月 30 日付息（分期 1 年付息，到期 3 年后还本）票面利率5%，实际利率5%，在 2011 年 12 月 31 要计提利息吗？如何计提利息？ 一般书上的例题都是 1 月 1 日发行的那么计息 12 个月 5 万就好了，可是在工作中不可能是 1 月 1 日，如这个题是 7 月 1 日， 怎么准确的计算应付债券的计息？

回答人：chenyiwei
可以假设在每一个周年内，各月份之间的利息是按直线法分摊的。每一个周年的利息可按天数比例在不同月份和日历年份之间分摊。

提问人：muzidan 时间：2018-03-26 16:06:51
请教陈版主，上市公司大股东私募发行可交换债券 ，应该如何确认嵌入衍生工具部分与债务工具部分分拆 ？不好意思打扰啦，谢谢陈老师。

回答人：chenyiwei
按市场利率对可交换债的债券部分的现金流折现，再将发行总额扣减主合同负债部分的公允价值后的剩余部分作为权益的初始计量金额。

提问人：muzidan 时间：2018-03-26 22:49:32
谢谢陈版主，再次请教“市场利率”如何选择呢？谢谢啦

回答人：chenyiwei
按该大股东按类似条件从银行获取融资的利率（可根据其信用评级查询对应的利率水平）。

提问人：muzidan 时间：2018-03-27 16:51:57
再次请教陈版主，就上面提到的“发行人在个别报表和合并报表层面对该可交换债的账务处理是有很大不同的”，初始计量时，在发行人个别报表层面确认的“以公允价值计量且其变动计入当期损益的金融负债”，合并报表层面列报时，是直接将“以公允价值计量且其变动计入当期损益的金融负债”科目换成“资本公积”？谢谢，不好意思一直在打扰

回答人：chenyiwei
初始确认时可以这样理解。但现在权益类科目已经变成“其他权益工具”。后续计量有很大差异。

提问人：zhs7403 时间：2019-04-16 18:19:36
陈老师，合并层面，如果可交换公司债发行方到期因对方没行驶转股权，则其他权益工具也是结转当期损益还是永远保留?您之前写的合并资本公积，目前已经变化其他权益工具。

回答人：chenyiwei
可从其他权益工具转入资本公积——资本溢价。不能转入损益。